---
title: "Prediksi Kasus ISPA di Jakarta Berdasarkan Kualitas Udara dan Faktor Meteorologi"
author: "Nico Handoko dan Annisa Meta Nadjwa"
date: "2026-04-11"
output:
  html_document:
    df_print: paged
  pdf_document: default
  word_document: default
---

```{r setup, include=FALSE}
knitr::opts_chunk$set(echo = TRUE)
```

```{r setup-library}
library(readr)
library(tidyr)
library(lubridate)
library(zoo)
library(moments)
library(ggplot2)
library(car)
library(mgcv)
library(corrplot)
library(forecast)
library(forcats)
library(tseries)
library(lmtest)
library(e1071)
library(xgboost)
library(iml)
library(MASS)
library(lmtest)
library(nlme)
library(dplyr)
```

# Bagian A. Data Pre-Processing
## A.1. Import Data
Terdapat 3 sumber dataset mentah: (1) Kualitas udara ISPU yang sudah berbentuk rekap bulanan (2 file, digabung karena mencakup rentang waktu yang berbeda), (2) data cuaca harian, (3) jumlah kasus ISPA bulanan.

```{r}
# Data ISPU, ISPU2, Cuaca, dan ISPA
data_ispu <- read.table("ispu.csv", sep=";", header=T, stringsAsFactors = FALSE, na = c("N/A", "", "NA"))
data_ispu2 <- read.csv2("ispu_ff.csv", sep=";", header=T, stringsAsFactors = FALSE, na = c("N/A", "", "NA"))
data_cuaca <- read.table("cuaca.csv", sep=";", header=T, na = c("N/A", "", "NA"))
data_ispa <- read.csv("ispa.csv", sep=",", header=T, na = c("N/A", "", "NA"))
```

## A.1.1. Cek Struktur Dataset
```{r}
# Mengecek struktur dataset yang sudah diinput ke dalam RStudio
str(data_ispu)
summary(data_ispu)

str(data_ispu2)
summary(data_ispu2)

str(data_cuaca)
summary(data_cuaca)

str(data_ispa)
summary(data_ispa)
```

## A.2. Data Cleaning
### A.2.1. Imputasi Missing Value & Gabungkan Kedua Data ISPU
```{r}
# Mengubah tipe variabel Tanggal
data_ispu$Tanggal <- dmy(data_ispu$Tanggal)
data_ispu2$Tanggal <- dmy(data_ispu2$Tanggal)
```

```{r}
# Mengecek tipe data variabel Tanggal
class(data_ispu$Tanggal)
class(data_ispu2$Tanggal)
```

```{r}
# Mengecek jangkauan tanggal dari data ispu
range(data_ispu$Tanggal)
range(data_ispu2$Tanggal)
```

```{r}
# Mengecek data Missing Values pada seluruh data ispu
colSums(is.na(data_ispu))
colSums(is.na(data_ispu2))
```

```{r}
# Mengisi variabel yang kosong dengan nilai aproksimasi/perkiraan
data_ispu$PM2.5 <- na.approx(data_ispu$PM2.5, na.rm = FALSE)
data_ispu$PM10 <- na.approx(data_ispu$PM10, na.rm = FALSE)
data_ispu$SO2  <- na.approx(data_ispu$SO2, na.rm = FALSE)
data_ispu$CO   <- na.approx(data_ispu$CO, na.rm = FALSE)
data_ispu$O3   <- na.approx(data_ispu$O3, na.rm = FALSE)
data_ispu$NO2  <- na.approx(data_ispu$NO2, na.rm = FALSE)
```

```{r}
# Mengisi stasiun
data_ispu <- data_ispu %>% fill(Stasiun, .direction = "downup")
```

```{r}
# Mengubah nilai max yang terbaru dari variabel polutan
data_ispu$MAX <- pmax(data_ispu$PM2.5, data_ispu$PM10, data_ispu$SO2, data_ispu$CO, data_ispu$O3, data_ispu$NO2, na.rm = TRUE)
```

```{r}
# Mengubah variabel critical yang terbaru
data_ispu$CRITICAL <- colnames(
  data_ispu[,c("PM2.5","PM10","SO2","CO","O3","NO2")]
)[max.col(
  data_ispu[,c("PM2.5","PM10","SO2","CO","O3","NO2")],
  ties.method = "first"
)]
```

```{r}
# Mengubah variabel Category yang terbaru
data_ispu$CATEGORY <- case_when(
  data_ispu$MAX <= 50 ~ "Good",
  data_ispu$MAX <= 100 ~ "Moderate",
  data_ispu$MAX <= 200 ~ "Unhealthly",
  data_ispu$MAX <= 300 ~ "Very Unhealthly",
  TRUE ~ "Hazardous"
)
```

```{r}
# Mengecek apakah variabel data ispu masih terdapat data yang kosong
colSums(is.na(data_ispu))
```

```{r}
# Memperbaiki nilai variabel MAX, CRITICAL, dan CATEGORY di data_ispu2
data_ispu2$MAX <- pmax(data_ispu2$PM2.5, data_ispu2$PM10, data_ispu2$SO2, data_ispu2$CO, data_ispu2$O3, data_ispu2$NO2, na.rm = TRUE)

data_ispu2$CRITICAL <- colnames(
  data_ispu2[,c("PM2.5","PM10","SO2","CO","O3","NO2")]
)[max.col(
  data_ispu2[,c("PM2.5","PM10","SO2","CO","O3","NO2")],
  ties.method = "first"
)]

data_ispu2$CATEGORY <- case_when(
  data_ispu2$MAX <= 50 ~ "Good",
  data_ispu2$MAX <= 100 ~ "Moderate",
  data_ispu2$MAX <= 200 ~ "Unhealthly",
  data_ispu2$MAX <= 300 ~ "Very Unhealthly",
  TRUE ~ "Hazardous"
)
```

```{r}
# Menghitung nilai rata-rata per stasiun dari variabel ISPU
ispu_harian <- data_ispu %>%
  group_by(Tanggal) %>%
  summarise(
    PM2.5 = mean(PM2.5, na.rm = TRUE),
    PM10 = mean(PM10, na.rm = TRUE),
    SO2  = mean(SO2, na.rm = TRUE),
    CO   = mean(CO, na.rm = TRUE),
    O3   = mean(O3, na.rm = TRUE),
    NO2  = mean(NO2, na.rm = TRUE)
  )

# Menambahkan variabel MAX, CRITICAL, dan CATEGORY di ispu_harian
ispu_harian$MAX <- pmax(ispu_harian$PM2.5, ispu_harian$PM10, ispu_harian$SO2, ispu_harian$CO, ispu_harian$O3, ispu_harian$NO2, na.rm = TRUE)

ispu_harian$CRITICAL <- colnames(
  ispu_harian[,c("PM2.5","PM10","SO2","CO","O3","NO2")]
)[max.col(
  ispu_harian[,c("PM2.5","PM10","SO2","CO","O3","NO2")],
  ties.method = "first"
)]

ispu_harian$CATEGORY <- case_when(
  ispu_harian$MAX <= 50 ~ "Good",
  ispu_harian$MAX <= 100 ~ "Moderate",
  ispu_harian$MAX <= 200 ~ "Unhealthly",
  ispu_harian$MAX <= 300 ~ "Very Unhealthly",
  TRUE ~ "Hazardous"
)
```

```{r}
# Menghitung nilai rata-rata per stasiun dari data_ispu2
ispu_harian2 <- data_ispu2 %>%
  group_by(Tanggal) %>%
  summarise(
    PM2.5 = mean(PM2.5, na.rm = TRUE),
    PM10 = mean(PM10, na.rm = TRUE),
    SO2  = mean(SO2, na.rm = TRUE),
    CO   = mean(CO, na.rm = TRUE),
    O3   = mean(O3, na.rm = TRUE),
    NO2  = mean(NO2, na.rm = TRUE)
  )

# Menambahkan variabel MAX, CRITICAL, dan CATEGORY di ispu_harian2
ispu_harian2$MAX <- pmax(ispu_harian2$PM2.5, ispu_harian2$PM10, ispu_harian2$SO2, ispu_harian2$CO, ispu_harian2$O3, ispu_harian2$NO2, na.rm = TRUE)

ispu_harian2$CRITICAL <- colnames(
  ispu_harian2[,c("PM2.5","PM10","SO2","CO","O3","NO2")]
)[max.col(
  ispu_harian2[,c("PM2.5","PM10","SO2","CO","O3","NO2")],
  ties.method = "first"
)]

ispu_harian2$CATEGORY <- case_when(
  ispu_harian2$MAX <= 50 ~ "Good",
  ispu_harian2$MAX <= 100 ~ "Moderate",
  ispu_harian2$MAX <= 200 ~ "Unhealthly",
  ispu_harian2$MAX <= 300 ~ "Very Unhealthly",
  TRUE ~ "Hazardous"
)
```

```{r}
# Gabungkan data ispu_harian & ispu_harian2
ispu_harian_gabung <- bind_rows(ispu_harian, ispu_harian2)
```

```{r}
# Gabungkan data ispu & ispu2
ispu_gabung <- bind_rows(data_ispu, data_ispu2)
```

### A.2.2. Imputasi Missing Value Data Cuaca
```{r}
# Mengecek variabel data_cuaca
str(data_cuaca)
```

```{r}
# Mengubah tipe variabel Tanggal
data_cuaca$Tanggal <- dmy(data_cuaca$Tanggal)

# Tipe data yang masih int akan diubah ke dalam num dari variabel cuaca
cols_temp <- c("Kelembaban.Rata.Rata", "Tutupan.Awan.Rata.Rata")

data_cuaca[cols_temp] <- lapply(data_cuaca[cols_temp], as.numeric)
```

```{r}
# Mengecek nilai variabel pada data cuaca
colSums(is.na(data_cuaca))
```

```{r}
# Menghapus variabel yang tidak dibutuhkan pada data cuaca
# data_cuaca <- data_cuaca %>% select(Tanggal, Stasiun, Suhu.Rata.Rata, Kelembaban.Rata.Rata ,Total.Curah.Hujan, Tutupan.Awan.Rata.Rata, Kecepatan.Angin.Rata.rata, Tekanan.Udara.Rata.Rata)
```

```{r}
# Mengubah nama variabel pada data cuaca
data_cuaca <- data_cuaca %>%
  rename(
    TEMP = Suhu.Rata.Rata,
    HUM = Kelembaban.Rata.Rata,
    RAIN = Total.Curah.Hujan,
    CC = Tutupan.Awan.Rata.Rata,
    WSPM = Kecepatan.Angin.Rata.rata,
    PRES = Tekanan.Udara.Rata.Rata
  )
```

```{r}
# Mengecek tipe data variabel pada data cuaca
str(data_cuaca)
```

```{r}
library(dplyr)
```

```{r}
# Mengubah data cuaca dari nilai 5 stasiun menjadi nilai rata-rata per hari sesuai dengan variabel data cuaca
cuaca_harian <- data_cuaca %>%
  group_by(Tanggal) %>%
  summarise(
    TEMP = mean(TEMP, na.rm = TRUE),
    HUM = mean(HUM, na.rm = TRUE),
    RAIN = mean(RAIN, na.rm = TRUE),
    CC = mean(CC, na.rm = TRUE),
    WSPM = mean(WSPM, na.rm = TRUE),
    PRES = mean(PRES, na.rm = TRUE)
  )
```

```{r}
# Download Data Cuaca Harian, 5 Stasiun yang sama dengan ISPU
write.csv(cuaca_harian, "cuaca_harian.csv")
```

### A.2.3. Penggabungan Data ISPU Harian Dengan Data Cuaca Harian
```{r}
library(lubridate)
```

```{r}
# Gabungkan data ispu harian dengan data cuaca harian menjadi satu data
ispu_cuaca_harian <- ispu_harian_gabung %>%
  inner_join(cuaca_harian, by = "Tanggal")
```

```{r}
# Membuat variabel kategori hujan di data ispu_cuaca_harian
ispu_cuaca_harian <- ispu_cuaca_harian %>%
  mutate(
    RAIN_CATEGORY = case_when(
      RAIN == 0 ~ "No Rain",
      RAIN < 5 ~ "Very Light Rain",
      RAIN < 20 ~ "Light Rain",
      RAIN < 50 ~ "Moderate Rain",
      RAIN < 100 ~ "Heavy Rain",
      TRUE ~ "Very Heavy Rain"
    )
  )

# Membuat variabel kategori kelembaban di ispu_cuaca_harian
ispu_cuaca_harian <- ispu_cuaca_harian %>%
  mutate(
    HUM_CATEGORY = case_when(
      HUM < 45 ~ "Low Humidity",
      HUM < 65 ~ "Optimal Humidity",
      TRUE ~ "High Humidity"
    )
  )
```

### A.2.4. Mengecek Outlier (Boxplot per Polutan)
Sesi ini mengecek nilai outlier pada seluruh variabel ISPU.

#### A.2.4.1. Variabel PM2.5
```{r}
boxplot(ispu_harian_gabung$PM2.5)

boxplot.stats(ispu_harian_gabung$PM2.5)$out
```

Dari visualisasi ini terlihat terdapat data outlier dari variabel PM2.5, tetapi data ini tidak terlalu jauh dan masih memungkinkan dikarenakan bisa terjadinya polusi udara yang ekstrem.

```{r}
ispu_harian_gabung %>% 
  filter(PM2.5 %in% boxplot.stats(PM2.5)$out)
```

#### A.2.4.2. Variabel PM10
```{r}
boxplot(ispu_harian_gabung$PM10)

boxplot.stats(ispu_harian_gabung$PM10)$out
```

```{r}
ispu_harian_gabung %>% 
  filter(PM10 %in% boxplot.stats(PM10)$out)
```

Dari visualisasi ini terlihat terdapat data outlier dari variabel PM10, tetapi data ini tidak terlalu jauh dan masih memungkinkan dikarenakan bisa terjadinya polusi udara yang ekstrem.

#### A.2.4.3. Variabel SO2
```{r}
boxplot(ispu_harian_gabung$SO2)

boxplot.stats(ispu_harian_gabung$SO2)$out
```

```{r}
ispu_harian_gabung %>% 
  filter(SO2 %in% boxplot.stats(SO2)$out)
```

#### A.2.4.4. Variabel CO
```{r}
boxplot(ispu_harian_gabung$CO)

boxplot.stats(ispu_harian_gabung$CO)$out
```

```{r}
ispu_harian_gabung %>% 
  filter(CO %in% boxplot.stats(CO)$out)
```

#### A.2.4.5. Variabel O3
```{r}
boxplot(ispu_harian_gabung$O3)

boxplot.stats(ispu_harian_gabung$O3)$out
```

```{r}
ispu_harian_gabung %>% 
  filter(O3 %in% boxplot.stats(O3)$out)
```

#### A.2.4.6. Variabel NO2
```{r}
boxplot(ispu_harian_gabung$NO2)

boxplot.stats(ispu_harian_gabung$NO2)$out
```

```{r}
ispu_harian_gabung %>% 
  filter(NO2 %in% boxplot.stats(NO2)$out)
```

## A.3. Agregasi Data ISPU Harian -> ISPU Bulanan
```{r}
# Agregasi data ispu_harian_gabung menjadi data ispu_bulanan
ispu_bulanan <- ispu_harian_gabung %>%
  mutate(Month = floor_date(Tanggal, "month")) %>%
  group_by(Month) %>%
  summarise(
    PM2.5 = mean(PM2.5, na.rm = TRUE),
    PM10 = mean(PM10, na.rm = TRUE),
    SO2 = mean(SO2, na.rm = TRUE),
    CO = mean(CO, na.rm = TRUE),
    O3 = mean(O3, na.rm = TRUE),
    NO2 = mean(NO2, na.rm = TRUE),
    
    DAYS = n()
  )

# Menambahkan variabel MAX, CRITICAL, dan CATEGORY di ispu bulanan
ispu_bulanan$MAX <- pmax(ispu_bulanan$PM2.5, ispu_bulanan$PM10, ispu_bulanan$SO2, ispu_bulanan$CO, ispu_bulanan$O3, ispu_bulanan$NO2, na.rm = TRUE)

ispu_bulanan$CRITICAL <- colnames(
  ispu_bulanan[,c("PM2.5","PM10","SO2","CO","O3","NO2")]
)[max.col(
  ispu_bulanan[,c("PM2.5","PM10","SO2","CO","O3","NO2")],
  ties.method = "first"
)]

ispu_bulanan$CATEGORY <- case_when(
  ispu_bulanan$MAX <= 50 ~ "Good",
  ispu_bulanan$MAX <= 100 ~ "Moderate",
  ispu_bulanan$MAX <= 200 ~ "Unhealthly",
  ispu_bulanan$MAX <= 300 ~ "Very Unhealthly",
  TRUE ~ "Hazardous"
)
```

```{r}
# Mengecek apakah data ispu sudah diubah ke bulanan
head(ispu_bulanan)
summary(ispu_bulanan)
```

## A.4. Agregasi Data Cuaca Harian -> Cuaca Bulanan
```{r}
# Mengubah data cuaca harian menjadi bentuk bulanan
cuaca_bulanan <- cuaca_harian %>%
  mutate(Month = floor_date(Tanggal, "month")) %>%
  group_by(Month) %>%
  summarise(
    TEMP = mean(TEMP, na.rm = TRUE),
    HUM = mean(HUM, na.rm = TRUE),
    RAIN = mean(RAIN, na.rm = TRUE),
    CC = mean(CC, na.rm = TRUE),
    WSPM = mean(WSPM, na.rm = TRUE),
    PRES = mean(PRES, na.rm = TRUE)
  )

# Membuat variabel kategori hujan di data cuaca_bulanan
cuaca_bulanan <- cuaca_bulanan %>%
  mutate(
    RAIN_CATEGORY = case_when(
      RAIN == 0 ~ "No Rain",
      RAIN < 5 ~ "Very Light Rain",
      RAIN < 20 ~ "Light Rain",
      RAIN < 50 ~ "Moderate Rain",
      RAIN < 100 ~ "Heavy Rain",
      TRUE ~ "Very Heavy Rain"
    )
  )

# Membuat variabel kategori kelembaban di cuaca_bulanan
cuaca_bulanan <- cuaca_bulanan %>%
  mutate(
    HUM_CATEGORY = case_when(
      HUM < 45 ~ "Low Humidity",
      HUM < 65 ~ "Optimal Humidity",
      TRUE ~ "High Humidity"
    )
  )
```

```{r}
# Mengecek apakah data cuaca sudah dalam bentuk bulanan
head(cuaca_bulanan)
summary(cuaca_bulanan)
```

## A.5. Menyiapkan Data ISPA Bulanan
```{r}
str(data_ispa)
```

```{r}
# Mengubah nama variabel bulan
# data_ispa <- data_ispa %>% rename(Month = Bulan)

# Mengubah tipe data variabel bulan
data_ispa$Month <- ymd(data_ispa$bulan)

# Mengambil variabel yang ingin diambil
data_ispa <- data_ispa %>% select(Month, Case_ISPA)
```

```{r}
names(ispu_bulanan)
names(data_ispa)
names(cuaca_bulanan)
```

```{r}
str(cuaca_bulanan)
```

## A.6. Gabungkan Keseluruhan Data ke Skala Bulanan

```{r}
# Menggabungkan data ISPU bulanan, cuaca bulanan, dan data ISPA bulanan menjadi satu data
data_bulanan <- ispu_bulanan %>% 
  inner_join(data_ispa, by = "Month") %>% 
  inner_join(cuaca_bulanan, by = "Month") %>% select(Month, PM2.5, PM10, SO2, CO, O3, NO2, MAX, CRITICAL, CATEGORY,
         TEMP, RAIN, HUM, CC, WSPM, PRES, RAIN_CATEGORY, HUM_CATEGORY, Case_ISPA)

# data_bulanan menjadi dataset final untuk melanjutkan ke tahap EDA, Feature Engineering & Modeling
write.csv(data_bulanan, "data_bulanan.csv", row.names = FALSE)
```

```{r}
str(data_bulanan)
```

```{r}
# Ubah tipe data pada variabel Month
data_bulanan$Month <- as.Date(
  paste0(data_bulanan$Month, "-01")
)
```

```{r}
str(data_bulanan)
```

# Bagian B. Exploratory Data Analysis (EDA)
## B.1. Univariate Numerical
```{r library-visualisasi}
library(ggplot2)
```

### B.1.1. PM2.5 Distribution in Jakarta (Histogram)
```{r}
ggplot(ispu_cuaca_harian, aes(x = PM2.5)) +
  geom_histogram(
    bins = 30,
    fill = "skyblue",
    color = "black"
  ) +
  labs(
    title = "PM2.5 Distribution in Jakarta",
    x = "PM2.5 Concentration (µg/m³)",
    y = "Frequency"
  ) +
  theme_minimal(base_size = 12) +
  
  theme(
    plot.title = element_text(face = "bold"),
    axis.text.x = element_text(angle = 0)
  )
```

### B.1.2. Boxplot of PM10 in Jakarta (Boxplot)
```{r}
ggplot(ispu_cuaca_harian,
       aes(y = PM10)) +
  geom_boxplot(fill = "red") +
  labs(
    title = "Boxplot of PM10 in Jakarta",
    x = "PM10 Concentration (µg/m³)",
    y = "Frequency"
  ) +
  
  theme_minimal(base_size = 12) +
  
  theme(
    plot.title = element_text(face = "bold"),
    axis.text.x = element_text(angle = 0)
  )
```

### B.1.3. Daily Trend of PM2.5 in Jakarta (Time Series Plot)
```{r}
ggplot(ispu_cuaca_harian,
       aes(x = Tanggal,
           y = PM2.5)) +
  geom_line(color = "red") +
  labs(
    title = "Daily Trend of PM2.5 in Jakarta"
  ) +
  theme_minimal(base_size = 12) +
  
  theme(
    plot.title = element_text(face = "bold"),
    axis.text.x = element_text(angle = 0)
  )
```

## B.2 Univariate Categorical
### B.2.1. Distribution of Air Quality Categories in Jakarta (Daily)
```{r}
ggplot(ispu_cuaca_harian,
       aes(x = CATEGORY,
           fill = CATEGORY)) +

  geom_bar() +

  labs(
    title = "Distribution of Air Quality Categories in Jakarta",
    x = "Air Quality Categories",
    y = "Frequency"
  ) +
  scale_fill_manual( values = c(
    "Good" = "green",
    "Moderate" = "yellow",
    "Unhealthly" = "orange",
    "Very Unhealthly" = "red",
    "Hazardous" = "darkred"
  )) +
  theme_minimal(base_size = 12) +
  
  theme(
    plot.title = element_text(face = "bold"),
    axis.text.x = element_text(angle = 10)
  )
```

```{r}
ggplot(ispu_gabung,
       aes(x = CATEGORY,
           fill = CATEGORY)) +

  geom_bar() +

  labs(
    title = "Distribution of Air Quality Categories in Jakarta",
    x = "Air Quality Categories",
    y = "Frequency"
  ) +
  scale_fill_manual( values = c(
    "Good" = "green",
    "Moderate" = "yellow",
    "Unhealthly" = "orange",
    "Very Unhealthly" = "red",
    "Hazardous" = "darkred"
  )) +
  theme_minimal(base_size = 12) +
  
  theme(
    plot.title = element_text(face = "bold"),
    axis.text.x = element_text(angle = 10)
  )
```

### B.2.2. Distribution of Air Pollutant in Jakarta (Daily)
```{r}
ggplot(ispu_harian_gabung,
       aes(x = CRITICAL,
           fill = CRITICAL)) +

  geom_bar() +

  labs(
    title = "Distribution of Air Pollutant in Jakarta",
    x = "Air Pollutant Category",
    y = "Number of Observations"
  ) +

  theme_minimal(base_size = 12) +
  
  theme(
    plot.title = element_text(face = "bold"),
  )
```

```{r}
ggplot(ispu_gabung,
       aes(x = CRITICAL,
           fill = CRITICAL)) +

  geom_bar() +

  labs(
    title = "Distribution of Air Pollutant in Jakarta",
    x = "Air Pollutant Category",
    y = "Number of Observations"
  ) +

  theme_minimal(base_size = 12) +
  
  theme(
    plot.title = element_text(face = "bold"),
  )
```

## B.3. Bivariate
### B.3.1. Bivariate Numerical vs Numerical
#### B.3.1.1. Relationship Between Humidity and PM2.5 (Daily)
```{r}
# Hubungan Variabel Kelembaban dengan PM2.5 (Harian)
ggplot(ispu_cuaca_harian, aes(x = HUM, y = PM2.5)) +
  geom_point(color = "red", size = 3) +
  geom_smooth(method = "lm") +
  labs(
    title = "Relationship Between Humidity and PM2.5 (Daily)",
    x = "Humidity",
    y = "PM2.5 Concentration (µg/m³)"
  ) +
  theme_minimal(base_size = 12) +
  
  theme(
    plot.title = element_text(face = "bold"),
  )
```

#### B.3.1.2. Relationship Between PM2.5 and ARI Cases (Monthly)
```{r}
# Hubungan Variabel PM2.5 dengan kasus ISPA (Bulanan)
ggplot(data_bulanan, aes(x = Case_ISPA, y = PM2.5)) +
  geom_point(color = "red", size = 3) +
  geom_smooth(method = "lm") +
  labs(
    title = "Relationship Between PM2.5 and ARI Cases (Monthly)",
    x = "PM2.5 Concentration (µg/m³)",
    y = "Cases of ISPA"
  ) +
  theme_minimal(base_size = 12) +
  
  theme(
    plot.title = element_text(face = "bold"),
  )
```

#### B.3.1.3. Relationship Between PM10 and ARI Cases (Monthly)
```{r}
# Hubungan Variabel PM10 dengan kasus ISPA (Bulanan)
ggplot(data_bulanan, aes(x = Case_ISPA, y = PM10)) +
  geom_point(color = "red", size = 3) +
  geom_smooth(method = "lm") +
  labs(
    title = "Relationship Between PM10 and ARI Cases (Monthly)",
    x = "PM10 Concentration (µg/m³)",
    y = "Cases of ISPA"
  ) +
  theme_minimal(base_size = 12) +
  
  theme(
    plot.title = element_text(face = "bold"),
  )
```

### B.3.2. Bivariate Categorical vs Numerical
#### B.3.2.1. Distribution of PM2.5 by Air Quality Category (Daily)
```{r}
ggplot(ispu_cuaca_harian,
       aes(x = CATEGORY,
             y = PM2.5,
           fill = CATEGORY)) +
  geom_boxplot() +
  labs(
    title = "Distribution of PM2.5 by Air Quality Category (Daily)",
    x = "Air Pollutant Categories",
    y = "PM2.5 Concentration (µg/m³)"
  ) +
  theme_minimal(base_size = 12) +
  
  theme(
    plot.title = element_text(face = "bold"),
    axis.text.x = element_text(angle = 0)
  )
```

#### B.3.2.2. Distribution of PM2.5 by Air Quality Category (Monthly)
```{r}
ggplot(data_bulanan,
       aes(x = CATEGORY,
             y = PM2.5,
           fill = CATEGORY)) +
  geom_boxplot() +
  labs(
    title = "Distribution of PM2.5 by Air Quality Category (Monthly)",
    x = "Air Pollutant Categories",
    y = "PM2.5 Concentration (µg/m³)"
  ) +
  theme_minimal(base_size = 12) +
  
  theme(
    plot.title = element_text(face = "bold"),
    axis.text.x = element_text(angle = 0)
  )
```

#### B.3.2.3. ARI Cases by Air Quality Categories (Monthly)
```{r}
ggplot(data_bulanan,
       aes(x = CATEGORY,
           y = Case_ISPA,
           fill = CATEGORY)) +
  geom_boxplot() +
  labs(
    title = "ARI Cases by Air Quality Categories",
    x = "Air Pollutant Categories",
    y = "Cases of ISPA"
  ) +
  theme_minimal(base_size = 12) +
  
  theme(
    plot.title = element_text(face = "bold"),
  )
```

### B.3.3 Bivariate Categorical vs Categorical
```{r library-visualisasi-bivariate}
library(ggplot2)
library(forcats)
```

```{r}
# Mengurutkan kategori untuk visualisasi data
ispu_cuaca_harian$RAIN_CATEGORY <- fct_relevel(ispu_cuaca_harian$RAIN_CATEGORY, "No Rain", "Very Light Rain","Light Rain", "Moderate Rain", "Heavy Rain")
ispu_cuaca_harian$CATEGORY <- fct_relevel(ispu_cuaca_harian$CATEGORY, "Good", "Moderate", "Unhealthly", "Very Unhealthly", "Hazardous")
ispu_cuaca_harian$HUM_CATEGORY <- fct_relevel(ispu_cuaca_harian$HUM_CATEGORY, "Low Humidity", "Optimal Humidity", "High Humidity")
ispu_cuaca_harian$CRITICAL <- fct_relevel(ispu_cuaca_harian$CRITICAL, "PM2.5", "PM10", "SO2", "CO", "O3", "NO2")
```

#### B.3.3.1. Proportion of Dominant Pollutants by ISPU Category (Daily)
```{r}
ggplot(ispu_cuaca_harian,
       aes(x = CATEGORY,
           fill = CRITICAL)) +
  geom_bar(position = "fill") +
  labs(
    title = "Proportion of Dominant Pollutants by ISPU Category (Daily)",
    x = "Pollutant Category",
    y = "Proportion of Critical Category"
  ) + 
  theme_minimal(base_size = 12) +
  
  theme(
    plot.title = element_text(face = "bold"),
    axis.text.x = element_text(angle = 0)
  )
```

#### B.3.3.2. Proportion of Pollutant Categories by Rainfall Category (Daily)
```{r}
ggplot(ispu_cuaca_harian,
       aes(x = RAIN_CATEGORY,
           fill = CATEGORY)) +
  geom_bar(position = "fill") +
  scale_fill_manual( values = c(
    "Good" = "green",
    "Moderate" = "yellow",
    "Unhealthly" = "orange",
    "Very Unhealthly" = "red",
    "Hazardous" = "darkred"
  )) +
  labs(
    title = "Proportion of Pollutant Categories by Rainfall Category (Daily)",
    x = "Rainfall Category",
    y = "Proportion of Pollutant Categories"
  ) + 
  theme_minimal(base_size = 12) +
  
  theme(
    plot.title = element_text(face = "bold"),
    axis.text.x = element_text(angle = 10)
  )
```

#### B.3.3.3. Proportion of Pollutant Categories by Humidity Category (Daily)
```{r}
ggplot(ispu_cuaca_harian,
       aes(x = HUM_CATEGORY,
           fill = CATEGORY)) +
  geom_bar(position = "fill") +
  scale_fill_manual( values = c(
    "Good" = "green",
    "Moderate" = "yellow",
    "Unhealthly" = "orange",
    "Very Unhealthly" = "red",
    "Hazardous" = "darkred"
  )) +
  labs(
    title = "Proportion of Pollutant Categories by Humidity Category (Daily)",
    x = "Humidity Category",
    y = "Proportion of Pollutant Categories"
  ) + 
  theme_minimal(base_size = 12) +
  
  theme(
    plot.title = element_text(face = "bold"),
    axis.text.x = element_text(angle = 0)
  )
```

## B.4. Multivariate 
### B.4.1. Correlation Matrix
```{r library-correlation-matrix}
library(corrplot)
```

#### B.4.1.1. Correlation Matrix of Daily Air Pollution and Weather Variables
```{r}
correlation_daily <- ispu_cuaca_harian[, c(
  "PM2.5","PM10","SO2","CO","O3","NO2", "TEMP","RAIN","HUM", "WSPM","CC", "PRES"
)]

cor_matrix <- cor(correlation_daily, use = "pairwise.complete.obs")

# 4. Plot
corrplot(
  cor_matrix,
  method = "color",
  addCoef.col = "black", 
  number.cex = 0.6,
  type = "lower",
  tl.col = "black",
  tl.srt = 45,
  title = "Correlation Matrix of Daily Air Pollution and Weather Variables",
  mar = c(0,0,2,0)
)
```

#### B.4.1.2. Correlation Matrix of Monthly Air Pollution and Weather Variables
```{r}
correlation_monthly <- data_bulanan[, c(
  "PM2.5","PM10","SO2","CO","O3","NO2", "TEMP","RAIN","HUM", "WSPM","CC", "PRES"
  ,"Case_ISPA"
)]

cor_matrix2 <- cor(correlation_monthly, use = "pairwise.complete.obs")

# 4. Plot
corrplot(
  cor_matrix2,
  method = "color",
  addCoef.col = "black", 
  number.cex = 0.6,
  type = "lower",
  tl.col = "black",
  tl.srt = 45,
  title = "Correlation Matrix of Monthly Air Pollution and Weather Variables",
  mar = c(0,0,2,0)
)
```

### B.4.2. PCA (Multivariate Reduction)
#### B.4.2.1. PCA (Daily)
```{r library-pca}
library(factoextra)
```

```{r}
pca_daily <- prcomp(
  ispu_cuaca_harian[,c(
  "PM2.5","PM10","SO2","CO","O3","NO2", "TEMP","RAIN","HUM", "WSPM","CC", "PRES"
)],
  scale = TRUE
)

biplot(pca_daily, cex = 0.6)
```

```{r}
fviz_pca_biplot(
  pca_daily,
  repel = TRUE,
  col.var = "red",
  col.ind = "grey"
)

fviz_pca_var(pca_daily)
```

#### B.4.2.2. PCA (Monthly)
```{r}
pca_monthly <- prcomp(
  data_bulanan[,c(
  "PM2.5","PM10","SO2","CO","O3","NO2", "TEMP","RAIN","HUM", "WSPM","CC", "PRES"
  , "Case_ISPA"
)],
  scale = TRUE
)

biplot(pca_monthly, cex = 0.6)
```

```{r}
fviz_pca_biplot(
  pca_monthly,
  repel = TRUE,
  col.var = "red",
  col.ind = "grey"
)

fviz_pca_var(pca_monthly)
```

## B.5. Exploratory Data Analysis (Paper) 
### B.5.1. Fig 1 - Monthly Trend of ARI Cases from Jan 2021 - Nov 2025
Visualisasi ini menunjukkan tren bulanan kasus ISPA dari bulan Januari 2021 - November 2025. Terlihat adanya naik-turun kasus yang terlibat sehingga dapat menyebabkan adanya hubungan dengan faktor cuaca.
```{r}
ggplot(data_bulanan,
       aes(x = Month,
           y = Case_ISPA, 
           group = 1)) +
  geom_line(color = "red", linewidth = 1) +
  geom_point(color = "red", size = 2) +
  labs(
    title = "Monthly Trend of ARI Cases from 2021-2025",
    x = "Month",
    y = "Number of Cases"
  ) +
  
  scale_y_continuous(labels = function(x) paste0(x, ".000")) +
  
  theme_minimal(base_size = 12) +
  theme(
    plot.title = element_text(face = "bold", hjust = 0.5),
    axis.text.x = element_text(angle = 90, vjust = 0.5, hjust = 1)
  )
```

### B.5.2. Fig 2 - Distribution of Air Quality and Meteorological Variables in Jakarta
```{r distribusi-variabel-harian}
# Visualisasi distribusi variabel polusi udara dan meteorologi di jakarta (Harian)
data_visualisasi <- ispu_cuaca_harian %>%
  pivot_longer(
    cols = c(PM2.5, PM10, SO2, CO, O3, NO2, TEMP, RAIN, HUM, WSPM, CC, PRES),
    names_to = "Variable",
    values_to = "Value"
  )

ggplot(data_visualisasi, aes(x = Variable, y = Value, fill = Variable)) +
  geom_boxplot(alpha = 0.8, outlier.colour = "red", outlier.shape = 16) +
  
  facet_wrap(~ Variable, scales = "free_y", ncol = 3) + 
  
  labs(
    title = "Distribution of Air Quality and Meteorological Variables in Jakarta",
    subtitle = "Each panel uses an independent y-axis scale",
    x = NULL,
    y = "Measured Value"
  ) +
  
  theme_minimal(base_size = 12) +
  theme(
    plot.title = element_text(face = "bold", size = 14, hjust = 0.5),
    plot.subtitle = element_text(size = 10, color = "gray30", hjust = 0.5),
    
    strip.background = element_rect(fill = "gray95", color = "gray80"),
    strip.text = element_text(face = "bold", color = "black"),
    
    axis.text.x = element_blank(), 
    axis.ticks.x = element_blank(),
    
    legend.position = "none",
    
    panel.spacing = unit(1, "lines") 
  )
```

```{r distribusi-variabel-bulanan}
# Visualisasi distribusi variabel polusi udara dan meteorologi di jakarta (Bulanan)
data_visualisasi_bulanan <- data_bulanan %>%
  pivot_longer(
    cols = c(PM2.5, PM10, SO2, CO, O3, NO2, TEMP, RAIN, HUM, WSPM, CC, PRES),
    names_to = "Variable",
    values_to = "Value"
  )

ggplot(data_visualisasi_bulanan, aes(x = Variable, y = Value, fill = Variable)) +
  geom_boxplot(alpha = 0.8, outlier.colour = "red", outlier.shape = 16) +
  
  facet_wrap(~ Variable, scales = "free_y", ncol = 3) + 
  
  labs(
    title = "Distribution of Air Quality and Meteorological Variables in Jakarta",
    subtitle = "Each panel uses an independent y-axis scale",
    x = NULL,
    y = "Measured Value"
  ) +
  
  theme_minimal(base_size = 12) +
  theme(
    plot.title = element_text(face = "bold", size = 14, hjust = 0.5),
    plot.subtitle = element_text(size = 10, color = "gray30", hjust = 0.5),
    
    strip.background = element_rect(fill = "gray95", color = "gray80"),
    strip.text = element_text(face = "bold", color = "black"),
    
    axis.text.x = element_blank(), 
    axis.ticks.x = element_blank(),
    
    legend.position = "none",
    
    panel.spacing = unit(1, "lines") 
  )
```

# Bagian C. Feature Engineering
## C.1. Mengecek Nilai Skewness
```{r skewness}
# Menghitung nilai skewness untuk setiap variabel
var_numerik <- data_bulanan[, c("PM2.5", "PM10", "SO2", "CO", "O3", "NO2", 
                                  "TEMP", "RAIN", "HUM", "CC", "WSPM", "PRES", 
                                  "Case_ISPA")]

nil_skewness <- sapply(var_numerik, skewness, na.rm = TRUE)
print(nil_skewness)
```

Terlihat nilai skewness ada beberapa variabel yang bernilai > 0.5 atau > -0.5, jadi variabel tersebut akan dilakukan log transformasi
```{r library-mass}
library(MASS)
```

```{r boxcox-model}
boxcox_model <- boxcox(O3 ~ 1, data = data_bulanan)

lambda <- boxcox_model$x[which.max(boxcox_model$y)]
```

Variabel seperti CO, O3, HUM, WSPM, dan Case_ISPA akan dilakukan log transformasi sesuai dengan teknik yang akan diubah.
```{r log-transformation}
# Melakukan log transformation pada variabel yang nilai skewness > 0.5 atau > -0.5
data_bulanan$log_CO <- base::log(data_bulanan$CO)
data_bulanan$log_O3 <- (data_bulanan$O3^lambda-1) / lambda
data_bulanan$log_HUM <- (data_bulanan$HUM)^2
data_bulanan$log_WSPM <- base::log(data_bulanan$WSPM)
data_bulanan$ispa_log <- base::log(data_bulanan$Case_ISPA)
```

```{r cek-nilai-skewness}
# Mengecek kembali nilai skewness
skewness(data_bulanan$log_CO)
skewness(data_bulanan$log_O3)
skewness(data_bulanan$log_HUM)
skewness(data_bulanan$log_WSPM)
skewness(data_bulanan$ispa_log)
```

Disini nilai skewness pada variabel kelembaban masih tinggi, sekarang mengubah teknik data transformation
```{r sqrt-transformation}
data_bulanan$log_HUM <- sqrt(89 - data_bulanan$HUM) 
```

```{r nilai-skewness-transformasi}
# Cek nilai skewness pada log_HUM
skewness(data_bulanan$log_HUM)
```

## C.2. Variabel Temporal: trend, season
Variabel Temporal dibuat untuk menganalisis apakah terdapat keterkaitan dengan tren dan musim pada kasus penelitian tersebut.
```{r var-temporal}
# Variabel Trend
data_bulanan$Trend <- 1:nrow(data_bulanan)

# Variabel Season
data_bulanan$Season <- ifelse(
data_bulanan$Trend %in% c(1,2,3,4,11,12,13,14,15,16,23,24,25,26,27,28,35,36,37,38,39,40,47,48,49,50,51,52,59,60),
  1,
  0
)
```

## C.3. Variabel Lag: ispa_lag1
```{r var-lag}
data_bulanan$ispa_lag1 <- lag(data_bulanan$ispa_log, n = 1)

# Baris Pertama akan bernilai NA karena tidak ada bulan sebelumnya sehingga data akan dibuang
data_bulanan <- data_bulanan[!is.na(data_bulanan$ispa_lag1), ]
```

## C.4. Standarisasi Z-Score untuk Prediktor Kontinu
Dasar justifikasi threshold skewness (Bulmer 1979; Hair et al. 2010; George & Mallery 2010) yang disebutkan di bagian metodologi.
```{r z-score}
data_bulanan$PM2.5_z <- scale(data_bulanan$PM2.5)
data_bulanan$PM10_z <- scale(data_bulanan$PM10)
data_bulanan$SO2_z <- scale(data_bulanan$SO2)
data_bulanan$CO_z <- scale(data_bulanan$log_CO)
data_bulanan$O3_z <- scale(data_bulanan$log_O3)
data_bulanan$NO2_z <- scale(data_bulanan$NO2)
data_bulanan$TEMP_z <- scale(data_bulanan$TEMP)
data_bulanan$RAIN_z <- scale(data_bulanan$RAIN)
data_bulanan$HUM_z <- scale(data_bulanan$log_HUM)
data_bulanan$WSPM_z <- scale(data_bulanan$log_WSPM)
data_bulanan$CC_z <- scale(data_bulanan$CC)
data_bulanan$PRES_z <- scale(data_bulanan$PRES)
```

Mengecek kembali nilai skewness setelah variabel sudah dilakukan transformasi nilai-z
```{r cek-nilai-skew}
# Menghitung nilai skewness untuk setiap variabel
var_numerik2 <- data_bulanan[, c("PM2.5_z", "PM10_z", "SO2_z", "CO_z", "O3_z", "NO2_z", 
                                  "TEMP_z", "RAIN_z", "HUM_z", "CC_z", "WSPM_z", "PRES_z", 
                                  "Case_ISPA")]

nil_skewness2 <- sapply(var_numerik2, skewness, na.rm = TRUE)
print(nil_skewness2)
```

# Bagian D. Predictor Screening
## D.1. Chronological Train-Test Split
Split dilakukan secara proporsional (80% training / 20% testing) mengikuti
urutan waktu, supaya kode tetap valid berapa pun jumlah baris data akhirnya
(tidak bergantung pada indeks baris yang dihardcode).

```{r train-test-split}
n_total <- nrow(data_bulanan)
n_train <- floor(0.8 * n_total)

train_data <- data_bulanan[1:n_train, ]
test_data  <- data_bulanan[(n_train + 1):n_total, ]
```

## D.2. Pearson Correlation Analysis
```{r library-korelasi}
library(corrplot)
```

```{r pearson-corr-1}
# Analisis Korelasi Pearson dengan data bulanan yang belum dilakukan transformasi nilai-z dan tidak ada variabel tambahan
predictor_vars <- data_bulanan[, c(
  "PM2.5", "PM10", "SO2", "CO", "O3", "NO2",
  "TEMP", "RAIN", "HUM", "CC", "WSPM", "PRES"
)]

matrix_cor <- cor(predictor_vars, method = "pearson")

corrplot(matrix_cor, 
         method = "color",
         type = "upper",
         addCoef.col = "black",
         number.cex = 0.7,
         tl.col = "black",
         tl.srt = 45,
         title = "Pearson Correlation Matrix of ARI & Meteorological Data",
         mar = c(0,0,2,0))
```

```{r pearson-corr-2}
# Analisis Korelasi Pearson dengan data bulanan yang sudah dilakukan transformasi nilai-z dan tidak ada variabel tambahan
predictor_vars2 <- data_bulanan[, c(
  "PM2.5_z", "PM10_z", "SO2_z", "CO_z", "O3_z", "NO2_z",
  "TEMP_z", "RAIN_z", "HUM_z", "CC_z", "WSPM_z", "PRES_z"
)]

matrix_cor2 <- cor(predictor_vars2, method = "pearson")

corrplot(matrix_cor2, 
         method = "color",
         type = "upper",
         addCoef.col = "black",
         number.cex = 0.7,
         tl.col = "black",
         tl.srt = 45,
         title = "Pearson Correlation Matrix of ARI & Meteorological Data",
         mar = c(0,0,2,0))
```

```{r pearson-corr-3}
# Analisis Korelasi Pearson dengan data bulanan yang sudah dilakukan transformasi nilai-z dan variabel temporal
predictor_vars3 <- data_bulanan[, c(
  "PM2.5_z", "PM10_z", "SO2_z", "CO_z", "O3_z", "NO2_z",
  "TEMP_z", "RAIN_z", "HUM_z", "CC_z", "WSPM_z", "PRES_z",
  "Trend", "Season"
)]

matrix_cor3 <- cor(predictor_vars3, method = "pearson")

corrplot(matrix_cor3, 
         method = "color",
         type = "upper",
         addCoef.col = "black",
         number.cex = 0.7,
         tl.col = "black",
         tl.srt = 45,
         title = "Pearson Correlation Matrix of ARI & Meteorological Data",
         mar = c(0,0,2,0))
```

## D.3. Variance Inflation Factor (VIF)
```{r vif}
# Melakukan analisis dengan model linear regression untuk melihat hubungan setiap variabel dari nilai VIF
vif_model <- lm(
  Case_ISPA ~ PM2.5_z + PM10_z + SO2_z + CO_z + O3_z + NO2_z +
    TEMP_z + RAIN_z + HUM_z + WSPM_z + CC_z + PRES_z,
  data = train_data
)

vif(vif_model)
```

# Bagian E. Model Development: GAM
## E.1. Kandidat Formula GAM
```{r library}
library(mgcv)
```

```{r formula-gam}
f1_gam <- Case_ISPA ~
  s(PM2.5_z, k = 4) + s(PM10_z, k = 4) + s(SO2_z, k = 4) + s(CO_z, k = 4) +
  s(O3_z, k = 4) + s(NO2_z, k = 4) + s(TEMP_z, k = 4) + s(RAIN_z, k = 4) + 
  s(HUM_z, k = 4) + s(WSPM_z, k = 4) + s(CC_z, k = 4) + s(PRES_z, k = 4) + 
  Trend + Season + ispa_lag1

# Input F1
f2_gam <- Case_ISPA ~
  s(PM2.5_z, k = 4) + s(O3_z, k = 4) + s(TEMP_z, k = 4) + s(HUM_z, k = 4) + 
  s(WSPM_z, k = 4) + s(PRES_z, k = 4) + ispa_lag1

# Input F2
f3_gam <- Case_ISPA ~
  s(PM2.5_z, k = 4) + s(O3_z, k = 4) + s(TEMP_z, k = 4) + s(WSPM_z, k = 4) + 
  s(PRES_z, k = 4) + ispa_lag1

# Input F3
f4_gam <- Case_ISPA ~
  s(O3_z, k = 4) + s(RAIN_z, k = 4) + s(PRES_z, k = 4) + ispa_lag1

# Input F4
f5_gam <- Case_ISPA ~
  s(SO2_z, k = 4) + s(PRES_z, k = 4) + ispa_lag1
```

## E.2. Evaluasi Seluruh Kandidat Model GAM (Training vs Testing)
```{r evaluasi-gam}
formula_list_gam <- list(
  Full_Model = f1_gam,
  StepAIC = f2_gam,
  Vif_Model = f3_gam,
  Variabel_Model = f4_gam,
  Final_Model = f5_gam
)

hasil_gam <- data.frame()

for(i in names(formula_list_gam)){
  
  model_gam <- gam(
    formula_list_gam[[i]],
    data = train_data,
    method = "REML"
  )
  
# Untuk prediction dan actual data training
  pred_train_gam <- predict(model_gam, newdata = train_data)
  actual_train_gam <- train_data$Case_ISPA
  
  RMSE_Train_gam <- sqrt(mean((actual_train_gam - pred_train_gam)^2))
  MAE_Train_gam <- mean(abs(actual_train_gam - pred_train_gam))
  MAPE_Train_gam <- mean(abs((actual_train_gam - pred_train_gam) / actual_train_gam)) * 100
  R2_Train_gam <- 1 -sum((actual_train_gam - pred_train_gam)^2) / sum((actual_train_gam - mean(actual_train_gam))^2)
  
# Untuk prediction dan actual data testing
  pred_test_gam <- predict(model_gam, newdata = test_data)
  actual_test_gam <- test_data$Case_ISPA

  RMSE_Test_gam <- sqrt(mean((actual_test_gam - pred_test_gam)^2))
  MAE_Test_gam <- mean(abs(actual_test_gam - pred_test_gam))
  MAPE_Test_gam <- mean(abs((actual_test_gam - pred_test_gam) / actual_test_gam)) * 100
  R2_Test_gam <- 1 - sum((actual_test_gam - pred_test_gam)^2) / sum((actual_test_gam - mean(actual_test_gam))^2)

  hasil_gam <- rbind(
    hasil_gam,
    data.frame(
      Formula = i,
      RMSE_Train = RMSE_Train_gam,
      MAE_Train = MAE_Train_gam,
      MAPE_Train = MAPE_Train_gam,
      R2_Train = R2_Train_gam,
      RMSE_Test = RMSE_Test_gam,
      MAE_Test = MAE_Test_gam,
      MAPE_Test = MAPE_Test_gam,
      R2_Test = R2_Test_gam,
      AIC = AIC(model_gam),
      BIC = BIC(model_gam),
      LogLik = logLik(model_gam)
    )
  )
}

hasil_gam
```

## E.3. Model GAM Final
```{r gam-final}
model_gam_final <- gam(
  f5_gam,
  data = train_data,
  method = "REML"
)

summary(model_gam_final)
gam.check(model_gam_final)
concurvity(model_gam_final, full = TRUE)  # cek multikolinearitas

# Uji asumsi residual
shapiro.test(residuals(model_gam_final))          # normalitas
acf(residuals(model_gam_final))                     # autokorelasi
Box.test(residuals(model_gam_final), lag = 12, type = "Ljung-Box")
bptest(residuals(model_gam_final) ~ fitted(model_gam_final))  # homoskedastisitas

pred_train_gam_final <- predict(model_gam_final, newdata = train_data)
pred_test_gam_final  <- predict(model_gam_final, newdata = test_data)
actual_train_gam_final   <- train_data$Case_ISPA
actual_test_gam_final    <- test_data$Case_ISPA

metrics_gam <- data.frame(
  Model = "GAM",
  RMSE_Test = sqrt(mean((actual_test_gam_final - pred_test_gam_final)^2)),
  MAE_Test  = mean(abs(actual_test_gam_final - pred_test_gam_final)),
  MAPE_Test = mean(abs((actual_test_gam_final - pred_test_gam_final) / actual_test_gam_final)) * 100,
  R2_Test   = 1 - sum((actual_test_gam_final - pred_test_gam_final)^2) / sum((actual_test_gam_final - mean(actual_test_gam_final))^2)
)
metrics_gam
```

# Bagian F. Model Development: ARIMAX
```{r library-model-arimax}
library(forecast)
library(tseries)
```

## F.1. Uji Stasioneritas
```{r stasioneritas}
# Melakukan uji stasioneritas untuk menentukan nilai order pada model ARIMAX
adf.test(train_data$Case_ISPA)
train_diff <- diff(train_data$Case_ISPA)
adf.test(train_diff)

par(mfrow = c(1, 2))
acf(train_data$Case_ISPA, main = "ACF")
pacf(train_data$Case_ISPA, main = "PACF")
par(mfrow = c(1, 1))
```

## F.2. Kandidat Exogenous Variables
```{r xreg}
xreg_fam1_train <- as.matrix(train_data[, c("PM2.5_z", "PM10_z", "NO2_z", "RAIN_z")])
xreg_fam1_test  <- as.matrix(test_data[,  c("PM2.5_z", "PM10_z", "NO2_z", "RAIN_z")])

xreg_fam2_train <- as.matrix(train_data[, c("PM2.5_z", "O3_z", "PRES_z")])
xreg_fam2_test  <- as.matrix(test_data[,  c("PM2.5_z", "O3_z", "PRES_z")])
```

## F.3. Pencarian Order ARIMA Terbaik
```{r order-arima-fam1}
ma1_fam1 <- Arima(train_data$Case_ISPA, order = c(1, 1, 0), xreg = xreg_fam1_train)
ma2_fam1 <- Arima(train_data$Case_ISPA, order = c(0, 1, 1), xreg = xreg_fam1_train)
ma3_fam1 <- Arima(train_data$Case_ISPA, order = c(1, 1, 1), xreg = xreg_fam1_train)
ma4_fam1 <- Arima(train_data$Case_ISPA, order = c(2, 1, 0), xreg = xreg_fam1_train)
ma5_fam1 <- Arima(train_data$Case_ISPA, order = c(0, 1, 0), xreg = xreg_fam1_train)

comparison_fam1 <- data.frame(
  Model = c("(1,1,0)", "(0,1,1)", "(1,1,1)", "(2,1,0)", "(0,1,0)"),
  AIC = c(AIC(ma1_fam1), AIC(ma2_fam1), AIC(ma3_fam1), AIC(ma4_fam1), AIC(ma5_fam1)),
  BIC = c(BIC(ma1_fam1), BIC(ma2_fam1), BIC(ma3_fam1), BIC(ma4_fam1), BIC(ma5_fam1))
)
comparison_fam1
```

```{r order-arima-fam2}
ma1_fam2 <- Arima(train_data$Case_ISPA, order = c(1, 1, 0), xreg = xreg_fam2_train)
ma2_fam2 <- Arima(train_data$Case_ISPA, order = c(0, 1, 1), xreg = xreg_fam2_train)
ma3_fam2 <- Arima(train_data$Case_ISPA, order = c(1, 1, 1), xreg = xreg_fam2_train)
ma4_fam2 <- Arima(train_data$Case_ISPA, order = c(2, 1, 0), xreg = xreg_fam2_train)
ma5_fam2 <- Arima(train_data$Case_ISPA, order = c(0, 1, 0), xreg = xreg_fam2_train)

comparison_fam2 <- data.frame(
  Model = c("(1,1,0)", "(0,1,1)", "(1,1,1)", "(2,1,0)", "(0,1,0)"),
  AIC = c(AIC(ma1_fam2), AIC(ma2_fam2), AIC(ma3_fam2), AIC(ma4_fam2), AIC(ma5_fam2)),
  BIC = c(BIC(ma1_fam2), BIC(ma2_fam2), BIC(ma3_fam2), BIC(ma4_fam2), BIC(ma5_fam2))
)
comparison_fam2
```

## F.4. Prediction Train dan Test Model FAM1 dan FAM2
```{r pred-train-fam1}
pred_train_110_fam1 <- fitted(ma1_fam1)
pred_train_011_fam1 <- fitted(ma2_fam1)
pred_train_111_fam1 <- fitted(ma3_fam1)
pred_train_210_fam1 <- fitted(ma4_fam1)
pred_train_010_fam1 <- fitted(ma5_fam1)
```

```{r pred-train-fam2}
pred_train_110_fam2 <- fitted(ma1_fam2)
pred_train_011_fam2 <- fitted(ma2_fam2)
pred_train_111_fam2 <- fitted(ma3_fam2)
pred_train_210_fam2 <- fitted(ma4_fam2)
pred_train_010_fam2 <- fitted(ma5_fam2)
```

```{r pred-test-fam1}
pred_test_110_fam1 <- forecast(
  ma1_fam1,
  h = nrow(test_data),
  xreg = xreg_fam1_test
)$mean

pred_test_011_fam1 <- forecast(
  ma2_fam1,
  h = nrow(test_data),
  xreg = xreg_fam1_test
)$mean

pred_test_111_fam1 <- forecast(
  ma3_fam1,
  h = nrow(test_data),
  xreg = xreg_fam1_test
)$mean

pred_test_210_fam1 <- forecast(
  ma4_fam1,
  h = nrow(test_data),
  xreg = xreg_fam1_test
)$mean

pred_test_010_fam1 <- forecast(
  ma5_fam1,
  h = nrow(test_data),
  xreg = xreg_fam1_test
)$mean
```

```{r pred-test-fam2}
pred_test_110_fam2 <- forecast(
  ma1_fam2,
  h = nrow(test_data),
  xreg = xreg_fam2_test
)$mean

pred_test_011_fam2 <- forecast(
  ma2_fam2,
  h = nrow(test_data),
  xreg = xreg_fam2_test
)$mean

pred_test_111_fam2 <- forecast(
  ma3_fam2,
  h = nrow(test_data),
  xreg = xreg_fam2_test
)$mean

pred_test_210_fam2 <- forecast(
  ma4_fam2,
  h = nrow(test_data),
  xreg = xreg_fam2_test
)$mean

pred_test_010_fam2 <- forecast(
  ma5_fam2,
  h = nrow(test_data),
  xreg = xreg_fam2_test
)$mean
```

```{r function-evaluate-model}
rmse <- function(actual, pred){
  sqrt(mean((actual-pred)^2))
}

mae <- function(actual,pred){
  mean(abs(actual-pred))
}

mape <- function(actual,pred){
  mean(abs((actual-pred)/actual))*100
}

r2 <- function(actual,pred){
  1-sum((actual-pred)^2)/
    sum((actual-mean(actual))^2)
}
```

## F.5. Evaluasi Model dengan berbagai Order dan Kandidat Variabel
```{r}
hasil_arima <- data.frame(

Model=c("(1,1,0)",
        "(0,1,1)",
        "(1,1,1)",
        "(2,1,0)",
        "(0,1,0)"),

Train_RMSE=c(
rmse(train_data$Case_ISPA,pred_train_110_fam1),
rmse(train_data$Case_ISPA,pred_train_011_fam1),
rmse(train_data$Case_ISPA,pred_train_111_fam1),
rmse(train_data$Case_ISPA,pred_train_210_fam1),
rmse(train_data$Case_ISPA,pred_train_010_fam1)
),

Train_MAE=c(
mae(train_data$Case_ISPA,pred_train_110_fam1),
mae(train_data$Case_ISPA,pred_train_011_fam1),
mae(train_data$Case_ISPA,pred_train_111_fam1),
mae(train_data$Case_ISPA,pred_train_210_fam1),
mae(train_data$Case_ISPA,pred_train_010_fam1)
),

Train_MAPE=c(
mape(train_data$Case_ISPA,pred_train_110_fam1),
mape(train_data$Case_ISPA,pred_train_011_fam1),
mape(train_data$Case_ISPA,pred_train_111_fam1),
mape(train_data$Case_ISPA,pred_train_210_fam1),
mape(train_data$Case_ISPA,pred_train_010_fam1)
),

Train_R2=c(
r2(train_data$Case_ISPA,pred_train_110_fam1),
r2(train_data$Case_ISPA,pred_train_011_fam1),
r2(train_data$Case_ISPA,pred_train_111_fam1),
r2(train_data$Case_ISPA,pred_train_210_fam1),
r2(train_data$Case_ISPA,pred_train_010_fam1)
),

Test_RMSE=c(
rmse(test_data$Case_ISPA,pred_test_110_fam1),
rmse(test_data$Case_ISPA,pred_test_011_fam1),
rmse(test_data$Case_ISPA,pred_test_111_fam1),
rmse(test_data$Case_ISPA,pred_test_210_fam1),
rmse(test_data$Case_ISPA,pred_test_010_fam1)
),

Test_MAE=c(
mae(test_data$Case_ISPA,pred_test_110_fam1),
mae(test_data$Case_ISPA,pred_test_011_fam1),
mae(test_data$Case_ISPA,pred_test_111_fam1),
mae(test_data$Case_ISPA,pred_test_210_fam1),
mae(test_data$Case_ISPA,pred_test_010_fam1)
),

Test_MAPE=c(
mape(test_data$Case_ISPA,pred_test_110_fam1),
mape(test_data$Case_ISPA,pred_test_011_fam1),
mape(test_data$Case_ISPA,pred_test_111_fam1),
mape(test_data$Case_ISPA,pred_test_210_fam1),
mape(test_data$Case_ISPA,pred_test_010_fam1)
),

Test_R2=c(
r2(test_data$Case_ISPA,pred_test_110_fam1),
r2(test_data$Case_ISPA,pred_test_011_fam1),
r2(test_data$Case_ISPA,pred_test_111_fam1),
r2(test_data$Case_ISPA,pred_test_210_fam1),
r2(test_data$Case_ISPA,pred_test_010_fam1)
)
)

hasil_arima
```

```{r}
hasil_arima2 <- data.frame(

Model=c("(1,1,0)",
        "(0,1,1)",
        "(1,1,1)",
        "(2,1,0)",
        "(0,1,0)"),

Train_RMSE_2 =c(
rmse(train_data$Case_ISPA, pred_train_110_fam2),
rmse(train_data$Case_ISPA, pred_train_011_fam2),
rmse(train_data$Case_ISPA, pred_train_111_fam2),
rmse(train_data$Case_ISPA, pred_train_210_fam2),
rmse(train_data$Case_ISPA, pred_train_010_fam2)
),

Train_MAE_2 =c(
mae(train_data$Case_ISPA, pred_train_110_fam2),
mae(train_data$Case_ISPA, pred_train_011_fam2),
mae(train_data$Case_ISPA, pred_train_111_fam2),
mae(train_data$Case_ISPA, pred_train_210_fam2),
mae(train_data$Case_ISPA, pred_train_010_fam2)
),

Train_MAPE_2 =c(
mape(train_data$Case_ISPA, pred_train_110_fam2),
mape(train_data$Case_ISPA, pred_train_011_fam2),
mape(train_data$Case_ISPA, pred_train_111_fam2),
mape(train_data$Case_ISPA, pred_train_210_fam2),
mape(train_data$Case_ISPA, pred_train_010_fam2)
),

Train_R2_2=c(
r2(train_data$Case_ISPA, pred_train_110_fam2),
r2(train_data$Case_ISPA, pred_train_011_fam2),
r2(train_data$Case_ISPA, pred_train_111_fam2),
r2(train_data$Case_ISPA, pred_train_210_fam2),
r2(train_data$Case_ISPA, pred_train_010_fam2)
),

Test_RMSE_2=c(
rmse(test_data$Case_ISPA, pred_test_110_fam2),
rmse(test_data$Case_ISPA, pred_test_011_fam2),
rmse(test_data$Case_ISPA, pred_test_111_fam2),
rmse(test_data$Case_ISPA, pred_test_210_fam2),
rmse(test_data$Case_ISPA, pred_test_010_fam2)
),

Test_MAE_2=c(
mae(test_data$Case_ISPA, pred_test_110_fam2),
mae(test_data$Case_ISPA, pred_test_011_fam2),
mae(test_data$Case_ISPA, pred_test_111_fam2),
mae(test_data$Case_ISPA, pred_test_210_fam2),
mae(test_data$Case_ISPA, pred_test_010_fam2)
),

Test_MAPE_2=c(
mape(test_data$Case_ISPA, pred_test_110_fam2),
mape(test_data$Case_ISPA, pred_test_011_fam2),
mape(test_data$Case_ISPA, pred_test_111_fam2),
mape(test_data$Case_ISPA, pred_test_210_fam2),
mape(test_data$Case_ISPA, pred_test_010_fam2)
),

Test_R2_2=c(
r2(test_data$Case_ISPA, pred_test_110_fam2),
r2(test_data$Case_ISPA, pred_test_011_fam2),
r2(test_data$Case_ISPA, pred_test_111_fam2),
r2(test_data$Case_ISPA, pred_test_210_fam2),
r2(test_data$Case_ISPA, pred_test_010_fam2)
)
)

hasil_arima2
```

## F.6. Model ARIMAX Final
```{r arimax-final}
model_arimax_final <- Arima(
  train_data$Case_ISPA,
  order = c(2, 1, 0),
  xreg = xreg_fam2_train
)

summary(model_arimax_final)
coeftest(model_arimax_final)
checkresiduals(model_arimax_final)

pred_arimax <- forecast(model_arimax_final, h = nrow(test_data),
                         xreg = xreg_fam2_test)$mean

# Evaluasi Training & Testing
pred_train_arimax <- fitted(model_arimax_final)
actual_train_arimax <- train_data$Case_ISPA
pred_test_arimax  <- as.numeric(pred_arimax)
actual_test_arimax <- test_data$Case_ISPA

metrics_arimax <- data.frame(
  Model = "ARIMAX",
  RMSE_Test = sqrt(mean((actual_test_arimax - pred_test_arimax)^2)),
  MAE_Test  = mean(abs(actual_test_arimax - pred_test_arimax)),
  MAPE_Test = mean(abs((actual_test_arimax - pred_test_arimax) / actual_test_arimax)) * 100,
  R2_Test   = 1 - sum((actual_test_arimax - pred_test_arimax)^2) / sum((actual_test_arimax - mean(actual_test_arimax))^2)
)

data.frame(
  RMSE_Train = sqrt(mean((actual_train_arimax - pred_train_arimax)^2)),
  MAE_Train  = mean(abs(actual_train_arimax - pred_train_arimax)),
  MAPE_Train = mean(abs((actual_train_arimax - pred_train_arimax) / actual_train_arimax)) * 100,
  R2_Train   = 1 - sum((actual_train_arimax - pred_train_arimax)^2) / sum((actual_train_arimax - mean(actual_train_arimax))^2),
  RMSE_Test  = metrics_arimax$RMSE_Test,
  MAE_Test   = metrics_arimax$MAE_Test,
  MAPE_Test  = metrics_arimax$MAPE_Test,
  R2_Test    = metrics_arimax$R2_Test
)
```

# Bagian E. Model Development: XGBoost
```{r library-xgboost}
library(xgboost)
```

## G.1. Feature Importance Awal
```{r xgb-importance}
vars_full <- c(
  "PM2.5_z", "PM10_z", "SO2_z", "O3_z", "NO2_z", "TEMP_z",
  "RAIN_z", "HUM_z", "WSPM_z", "CC_z", "PRES_z", "Trend", "Season", "ispa_lag1"
)

x_train_full <- as.matrix(train_data[, vars_full])
y_train <- train_data$Case_ISPA

set.seed(123)
xgb_full <- xgboost(x = x_train_full, y = y_train,
                     nrounds = 100, max_depth = 3, learning_rate = 0.1,
                     objective = "reg:squarederror")

importance_matrix <- xgb.importance(feature_names = vars_full, model = xgb_full)
xgb.plot.importance(importance_matrix)  # -> Fig. 3 XGBoost Feature Importance
```

```{r xgboost-feature-importance}
importance_matrix$Feature <- factor(
  importance_matrix$Feature,
  levels = importance_matrix$Feature[order(importance_matrix$Gain)]
)

ggplot(importance_matrix,
       aes(x = Gain,
           y = Feature)) +
  geom_col(fill = "steelblue") +
  labs(
    title = "XGBoost Feature Importance",
    x = "Importance Score (Gain)",
    y = "Predictor Variables"
  ) +
  theme_minimal(base_size = 12)
```

## G.2. Progresi Penyaringan Prediktor
```{r xgb-progresi}
vars_M1 <- c("SO2_z", "O3_z", "TEMP_z", "RAIN_z", "CC_z", "PRES_z", "Trend", "ispa_lag1")
vars_M2 <- c("SO2_z", "O3_z", "TEMP_z", "RAIN_z", "PRES_z", "Trend", "ispa_lag1")
vars_M3 <- c("SO2_z", "O3_z", "TEMP_z", "PRES_z", "Trend", "ispa_lag1")
vars_M4 <- c("SO2_z", "O3_z", "PRES_z", "Trend", "ispa_lag1")
```

## G.3. Model XGBoost Final
```{r xgb-grid, cache=TRUE}
mape <- function(actual, predicted) {
  mean(
    abs((actual - predicted) / actual)[actual != 0]
  ) * 100
}

run_xgb <- function(vars) {

  x_train <- as.matrix(train_data[, vars])
  x_test  <- as.matrix(test_data[, vars])

  y_train <- train_data$Case_ISPA
  y_test  <- test_data$Case_ISPA


  # Grid tuning
  grid <- expand.grid(
    max_depth = c(1, 2, 3),
    nrounds   = c(30, 50, 80, 100),
    eta  = c(0.01, 0.03, 0.05),
    subsample = c(0.6, 0.7, 0.8)
  )

  hasil <- data.frame()

  for (i in 1:nrow(grid)) {

    set.seed(123)

    model_xgb <- xgboost(
      x = x_train,
      y = y_train,
      max_depth = grid$max_depth[i],
      nrounds = grid$nrounds[i],
      learning_rate = grid$eta[i],
      subsample = grid$subsample[i],
      objective = "reg:squarederror"
    )

    # Prediction
    pred_train <- predict(model_xgb, x_train)
    pred_test  <- predict(model_xgb, x_test)

    # Evaluation
    hasil <- rbind(
      hasil,
      data.frame(

        # Parameter tuning
        grid[i, ],

        # Jumlah variabel
        Variables = length(vars),

        # Training
        RMSE_Train =
          sqrt(mean((y_train - pred_train)^2)),

        MAE_Train =
          mean(abs(y_train - pred_train)),

        MAPE_Train =
          mape(y_train, pred_train),

        R2_Train =
          1 -
          sum((y_train - pred_train)^2) /
          sum((y_train - mean(y_train))^2),

        # Testing
        RMSE_Test =
          sqrt(mean((y_test - pred_test)^2)),

        MAE_Test =
          mean(abs(y_test - pred_test)),

        MAPE_Test =
          mape(y_test, pred_test),

        R2_Test =
          1 -
          sum((y_test - pred_test)^2) /
          sum((y_test - mean(y_test))^2)
      )
    )
  }

  # Urutkan berdasarkan RMSE testing
  hasil[order(hasil$RMSE_Test), ]
}
```

```{r hasil-tuning}
hasil_tuning_M1 <- run_xgb(vars_M1)
hasil_tuning_M2 <- run_xgb(vars_M2)
hasil_tuning_M3 <- run_xgb(vars_M3)
hasil_tuning_M4 <- run_xgb(vars_M4)
```

```{r hasil-keseluruhan}
hasil_semua <- rbind(
  hasil_tuning_M1,
  hasil_tuning_M2,
  hasil_tuning_M3,
  hasil_tuning_M4
)
```

```{r tampilkan-hasil-keseluruhan}
hasil_semua
```

```{r}
write.csv2(hasil_semua, file = "hasil_xgboost_baru3.csv")
```

## G.4. Model XGBoost Final
```{r xgb-final}
x_train_final <- as.matrix(train_data[, vars_M4])
x_test_final  <- as.matrix(test_data[,  vars_M4])

set.seed(123)
xgb_final <- xgboost(
  x = x_train_final, y = train_data$Case_ISPA,
  max_depth = 2, nrounds = 100, learning_rate = 0.05, subsample = 0.8,
  objective = "reg:squarederror"
)

pred_train_xgb_final <- predict(xgb_final, x_train_final)
pred_test_xgb_final  <- predict(xgb_final, x_test_final)
actual_train_xgb_final <- train_data$Case_ISPA
actual_test_xgb_final  <- test_data$Case_ISPA

metrics_xgb <- data.frame(
  Model = "XGBoost",
  RMSE_Test = sqrt(mean((actual_test_xgb_final - pred_test_xgb_final)^2)),
  MAE_Test  = mean(abs(actual_test_xgb_final - pred_test_xgb_final)),
  MAPE_Test = mean(abs((actual_test_xgb_final - pred_test_xgb_final) / actual_test_xgb_final)) * 100,
  R2_Test   = 1 - sum((actual_test_xgb_final - pred_test_xgb_final)^2) / sum((actual_test_xgb_final - mean(actual_test_xgb_final))^2)
)

data.frame(
  RMSE_Train = sqrt(mean((actual_train_xgb_final - pred_train_xgb_final)^2)),
  MAE_Train  = mean(abs(actual_train_xgb_final - pred_train_xgb_final)),
  MAPE_Train = mean(abs((actual_train_xgb_final - pred_train_xgb_final) / actual_train_xgb_final)) * 100,
  R2_Train   = 1 - sum((actual_train_xgb_final - pred_train_xgb_final)^2) / sum((actual_train_xgb_final - mean(actual_train_xgb_final))^2),
  RMSE_Test  = metrics_xgb$RMSE_Test,
  MAE_Test   = metrics_xgb$MAE_Test,
  MAPE_Test  = metrics_xgb$MAPE_Test,
  R2_Test    = metrics_xgb$R2_Test
)
```

# Bagian H. Model Development: SVR
```{r library-svr}
library(e1071)
```

## H.1. Feature Importance Awal
```{r svr-importance}
predictor_vars_SM1 <- c("PM2.5_z", "PM10_z", "SO2_z", "CO_z", "O3_z", "NO2_z", "TEMP_z",
  "RAIN_z", "HUM_z", "WSPM_z", "CC_z", "PRES_z", "Trend", "Season", "ispa_lag1")

svr_for_importance <- svm(
  Case_ISPA ~ PM2.5_z + PM10_z + SO2_z + CO_z + O3_z + NO2_z + TEMP_z + RAIN_z +
    HUM_z + WSPM_z + CC_z + PRES_z + Trend + Season + ispa_lag1,
  data = train_data, kernel = "linear"
)

predictor_svr <- Predictor$new(
  svr_for_importance,
  data = train_data[, predictor_vars_SM1],
  y = train_data$Case_ISPA
)
imp_svr <- FeatureImp$new(predictor_svr, loss = "rmse")
plot(imp_svr)
```

```{r}
ggplot(
  imp_svr$results,
  aes(
    x = importance,
    y = reorder(feature, importance)
  )
) +
  geom_col(fill = "steelblue") +
  labs(
    title = "SVR Permutation Feature Importance",
    x = "Importance (Increase in RMSE)",
    y = "Predictor Variables"
  ) +
  theme_minimal(base_size = 12)
```

## H.2. Kandidat Prediktor
```{r svr-kandidat}
vars_SM1 <- c("PM2.5_z", "PM10_z", "O3_z", "TEMP_z",
              "HUM_z", "CC_z", "PRES_z", "ispa_lag1") # -> MODEL FINAL
vars_SM2 <- c("PM2.5_z", "O3_z", "TEMP_z", "HUM_z", "CC_z", "PRES_z", "ispa_lag1")
vars_SM3 <- c("PM2.5_z", "O3_z", "HUM_z", "CC_z", "PRES_z", "ispa_lag1")
vars_SM4 <- c("PM2.5_z", "HUM_z", "CC_z", "PRES_z", "ispa_lag1")

vars_list <- list(
  SM1 = vars_SM1,
  SM2 = vars_SM2,
  SM3 = vars_SM3,
  SM4 = vars_SM4
)
```

## H.3. Menjalankan model SVR dengan kriteria hyperparameter model dan kandidat variabel
```{r evaluasi-model-svr}
run_svr <- function(vars, model_svr) {
  
  hasil <- data.frame()
  
  # Grid parameter
  grid <- expand.grid(
    Kernel = c("radial", "linear"),
    Cost = c(0.1, 1, 10),
    Epsilon = c(0.01, 0.10)
  )
  
  for (i in 1:nrow(grid)) {
    
    set.seed(123)
    
    # Data training
    x_train_svr <- train_data[, vars, drop = FALSE]
    y_train_svr <- train_data$Case_ISPA
    
    # Data testing
    x_test_svr <- test_data[, vars, drop = FALSE]
    y_test_svr <- test_data$Case_ISPA
    
    # Model SVR
    model <- svm(
      x = x_train_svr,
      y = y_train_svr,
      type = "eps-regression",
      kernel = as.character(grid$Kernel[i]),
      cost = grid$Cost[i],
      epsilon = grid$Epsilon[i],
      scale = FALSE
    )
    
    # Prediksi
    pred_train_svr <- predict(model, x_train_svr)
    pred_test_svr <- predict(model, x_test_svr)
    
    # Evaluasi training
    RMSE_Train <- sqrt(mean((y_train_svr - pred_train_svr)^2))
    MAE_Train <- mean(abs(y_train_svr - pred_train_svr))
    MAPE_Train <- mean(abs((y_train_svr - pred_train_svr) / y_train_svr)) * 100
    R2_Train <- 1 - sum((y_train_svr - pred_train_svr)^2) / sum((y_train_svr - mean(y_train_svr))^2)
    
    # Evaluasi testing
    RMSE_Test <- sqrt(mean((y_test_svr - pred_test_svr)^2))
    MAE_Test <- mean(abs(y_test_svr - pred_test_svr))
    MAPE_Test <- mean(abs((y_test_svr - pred_test_svr) / y_test_svr)) * 100
    R2_Test <- 1 - sum((y_test_svr - pred_test_svr)^2) / sum((y_test_svr - mean(y_test_svr))^2)
    
    # Simpan hasil
    hasil <- rbind(
      hasil,
      data.frame(
        Model = model_svr,
        Kernel = grid$Kernel[i],
        Cost = grid$Cost[i],
        Epsilon = grid$Epsilon[i],
        Variables = length(vars),
        
        RMSE_Train = RMSE_Train,
        MAE_Train = MAE_Train,
        MAPE_Train = MAPE_Train,
        R2_Train = R2_Train,
        
        RMSE_Test = RMSE_Test,
        MAE_Test = MAE_Test,
        MAPE_Test = MAPE_Test,
        R2_Test = R2_Test
      )
    )
  }
  
  hasil
}
```

```{r}
hasil_svr <- data.frame()

for (i in names(vars_list)) {
  
  hasil_model <- run_svr(
    vars = vars_list[[i]],
    model_svr = i
  )
  
  hasil_svr <- rbind(
    hasil_svr,
    hasil_model
  )
}
```

```{r hasil-svr-keseluruhan}
hasil_svr
```

```{r}
write.csv2(hasil_svr, "hasil_svr_baru_lagi.csv")
```

```{r}
hasil_svr %>%
  arrange(RMSE_Test) %>%
  head(10)
```

```{r}
best_svr <- hasil_svr %>%
  arrange(RMSE_Test) %>%
  slice(1)

best_svr
```

## H.4. Model SVR Final
```{r}
model_svr_terbaik <- best_svr$Model

var_terbaik <- vars_list[[model_svr_terbaik]]

var_terbaik
```

```{r svr-final}
set.seed(123)
svr_final <- svm(
  x = train_data[, var_terbaik, drop = FALSE],
  y = train_data$Case_ISPA,
  type = "eps-regression",
  kernel = as.character(best_svr$Kernel),
  cost = best_svr$Cost,
  epsilon = best_svr$Epsilon,
  scale = FALSE
)

pred_train_svr_final <- predict(svr_final, train_data[, var_terbaik, drop = FALSE])
pred_test_svr_final <- predict(svr_final, test_data[, var_terbaik, drop = FALSE])
actual_train_svr_final <- train_data$Case_ISPA
actual_test_svr_final <- test_data$Case_ISPA

metrics_svr <- data.frame(
  Model = "SVR",
  RMSE_Test = sqrt(mean((actual_test_svr_final - pred_test_svr_final)^2)),
  MAE_Test  = mean(abs(actual_test_svr_final - pred_test_svr_final)),
  MAPE_Test = mean(abs((actual_test_svr_final - pred_test_svr_final) / actual_test_svr_final)) * 100,
  R2_Test   = 1 - sum((actual_test_svr_final - pred_test_svr_final)^2) / sum((actual_test_svr_final - mean(actual_test_svr_final))^2)
)

hasil_svr_final <- data.frame(
  RMSE_Train = sqrt(mean((actual_train_svr_final - pred_train_svr_final)^2)),
  MAE_Train  = mean(abs(actual_train_svr_final - pred_train_svr_final)),
  MAPE_Train = mean(abs((actual_train_svr_final - pred_train_svr_final) / actual_train_svr_final)) * 100,
  R2_Train   = 1 - sum((actual_train_svr_final - pred_train_svr_final)^2) / sum((actual_train_svr_final - mean(actual_train_svr_final))^2),
  RMSE_Test  = metrics_svr$RMSE_Test,
  MAE_Test   = metrics_svr$MAE_Test,
  MAPE_Test  = metrics_svr$MAPE_Test,
  R2_Test    = metrics_svr$R2_Test
)
hasil_svr_final
```

# Bagian I. Perbandingan Akhir Semua Model
```{r perbandingan-akhir}
tabel_perbandingan_akhir <- bind_rows(metrics_gam, metrics_arimax,
                                       metrics_xgb, metrics_svr)
tabel_perbandingan_akhir
```

```{r plot-aktual-dan-prediksi-svr}
# Plot Aktual vs Prediksi (-> Fig. 5 "Actual and Predicted the SVR Model")
full_plot <- data.frame(
  Bulan = data_bulanan$Month,
  Actual = data_bulanan$Case_ISPA,
  Predicted = c(pred_train_svr_final, pred_test_svr_final)
)

ggplot(full_plot, aes(Bulan)) +
  geom_line(aes(y = Actual, color = "Actual"), linewidth = 1) +
  geom_line(aes(y = Predicted, color = "Predicted"), linewidth = 1, linetype = "dashed") +
  labs(title = "Actual and Predicted Monthly ARI Cases Using the SVR Model",
       x = "Month", y = "Number of Cases", color = NULL) +
  theme_minimal(base_size = 12)
```

```{r plot-aktual-dan-prediksi-gam}
# Plot Aktual vs Prediksi ("Actual and Predicted the GAM Model")
full_plot <- data.frame(
  Bulan = data_bulanan$Month,
  Actual = data_bulanan$Case_ISPA,
  Predicted = c(pred_train_gam_final, pred_test_gam_final)
)

ggplot(full_plot, aes(Bulan)) +
  geom_line(aes(y = Actual, color = "Actual"), linewidth = 1) +
  geom_line(aes(y = Predicted, color = "Predicted"), linewidth = 1, linetype = "dashed") +
  labs(title = "Actual and Predicted Monthly ARI Cases Using the GAM Model",
       x = "Month", y = "Number of Cases", color = NULL) +
  theme_minimal(base_size = 12)
```



